臺灣士林地方法院刑事判決　　　　　　　100年度易字第250號
公　訴　人　臺灣士林地方法院檢察署檢察官
被　　　告　曹慶如
上列被告因詐欺案件，經檢察官提起公訴（100 年度偵緝字第36
2 號），本院判決如下：
    主  文
曹慶如無罪。
    理  由
一、公訴意旨略以：被告曹慶如與王清琴（另案由臺灣士林地方
    法院檢察署通緝中）係朋友，該2 人竟共同意圖為自己不法
    之所有之犯意聯絡，王清琴明知被告曹慶如於民國97年初所
    交付之華南商業銀行內湖分行支票（票號TC0000000 、TC00
    00000 、面額新臺幣【下同】22萬元），已遭銀行拒絕往來
    ，且已陷於無償債能力之嚴重狀態，竟於97年4 月間，王清
    琴至臺北縣三重市（現改制為新北市三重區）告訴人陳麗美
    住處及臺北市○○區○○路工作室內，向陳麗美調借59萬元
    ，並佯稱會按期還款，並交付上開銀行之支票2 紙及簽立面
    額37萬元本票3 紙，致陳麗美不疑有他，如數借與。詎事後
    屆期支票提示付款遭拒，且王清琴又避不見面，陳麗美催討
    無著始知受騙，因認被告曹慶如係犯刑法第339 條第1 項之
    罪嫌。
二、按犯罪事實應依證據認定之，無證據不得認定犯罪事實；又
    不能證明被告犯罪者，應諭知無罪之判決，刑事訴訟法第15
    4 條第2 項、第301 條第1 項分別定有明文。再認定犯罪事
    實所憑之證據，雖不以直接證據為限，間接證據亦包括在內
    ，然而無論直接或間接證據，其為訴訟上之證明，須於通常
    一般之人均不致有所懷疑，而得確信其為真實之程度者，始
    得據為有罪之認定，倘其證明尚未達到此一程度，而有合理
    之懷疑存在時，事實審法院復已就其心證上理由予以闡述，
    敘明其如何無從為有罪之確信，因而為無罪之判決，尚不得
    任意指為違法（最高法院76年台上字第4986號判例意旨參照
    ）。次按告訴人之告訴，係以使被告受刑事訴追為目的，是
    其陳述是否與事實相符，仍應調查其他證據以資審認（最高
    法院52年台上字第1300號判例意旨參照）。且刑法第339 條
    之詐欺罪，需以行為人主觀上自始即有詐欺之故意及不法所
    有之意圖，客觀上有施用詐術之行為，並使被害人陷於錯誤
    而為財產之交付，或以此得財產上不法之利益始能構成，有
    一不備，即無由成立該罪，而債務人於債之關係成立後，如
    有債務不履行之情形，在一般社會經驗上，其可能之原因甚
    多，縱令有遲延給付或不為給付之情事，苟無足以證明其在
    債之關係發生時自始即故意藉此從事財產犯罪之積極證據，
    依據刑事訴訟法第154 條第2 項之規定，仍不得僅以其有債
    信違反之客觀事態，遽行推定債務人即有詐欺取財之犯意，
    而論以詐欺罪責，合先敘明。
三、公訴人認被告涉犯刑法第339 條第1 項之詐欺取財罪嫌，無
    非係以被告自承上揭支票2 紙無法兌現、告訴人陳麗美之指
    訴及其提出前開支票、退票理由單為其主要論據。訊據被告
    固坦承開設華南商業銀行內湖分行000000000 號之支票存款
    帳號，及於96年底或97年初時，伊分別將支票號碼各為TC00
    00000 、TC0000000 之支票2 紙（下稱系爭支票）借予王清
    琴供其周轉使用等情，惟堅決否認有何詐欺取財犯行，辯稱
    ：伊交付系爭支票予王清琴時，系爭支票之發票日及票面金
    額均係空白，伊不認識陳麗美，未曾向其借款，亦不知悉王
    清琴持系爭支票向陳麗美借錢，且伊對自己票據信用很在意
    ，開立系爭支票時，尚未被拒絕往來，伊也是被王清琴連累
    之被害人，沒有詐騙陳麗美等語。
四、經查：
    (一)證人即告訴人陳麗美於本院審理時結證稱：伊不認識被告
      。王清琴跟伊說要借錢周轉幾個月，從97年起分次在三重
      國小、臺北市○○路向伊借59萬，王清琴大約在97年3 月
      初、3 月底持支票向伊調現，支票係開1 個月後兌現。伊
      沒有問王清琴關於被告之票據信用情形，王清琴說是跟朋
      友借票。伊與王清琴除該筆59萬借款外，並無其他金錢往
      來。系爭支票之發票日，伊確定係王清琴當伊之面前所寫
      ，金額部分，伊現在記憶有點模糊，而發票人簽章欄之簽
      名及蓋章是原本就有的。系爭支票背面之「章王清琴」係
      王清琴在伊面前親自簽名背書，當時她有冠夫性。伊認為
      系爭支票係客票，至於為何在伊面前才由王清琴填上發票
      日期，因伊對票很不懂，對人很相信，伊不會懷疑別人。
      王清琴係先拿支票向伊調錢，後來她沒有客票，才換本票
      。王清琴拿系爭支票向伊調現時，有說發票人係她的朋友
      ，她經常向被告調用支票，但沒有描述被告之財力或信用
      狀況。伊與王清琴之借貸亦未簽立借據，拿到支票後就直
      接請銀行託收。伊與王清琴係朋友，在96年間經由朋友介
      紹認識，當時王清琴說她在賣檳榔。王清琴借錢時稱週轉
      不靈，伊想朋友互相一下沒關係。關於利息部分，想說1
      個月後支票就兌現，到時候再說等語（見本院易字第250
      號卷第36頁至第40頁），是依證人陳麗美前開證述，足認
      王清琴向其借款當時，被告並不在場，證人陳麗美與被告
      並不相識，亦未要求查核發票人即被告之票據信用狀態，
      顯見被告之票據信用並非證人陳麗美是否借款予王清琴之
      判斷基礎，而公訴人對於借款時不在場之被告，並未說明
      其與王清琴間，如何為詐欺取財罪之犯意聯絡及犯行分擔
      ，且並未舉出積極證據以供本院調查，誠難認被告對證人
      陳麗美有施用何種具體詐術之不法意圖及犯行。另證人陳
      麗美證稱因其與王清琴為朋友關係，王清琴稱週轉不靈，
      伊想說朋友互相一下沒關係等語，當屬其借款予王清琴之
      主要憑信基礎及動機，而非出於王清琴積極之詐術行為而
      有所誤認造成之錯誤判斷，尚與刑法第339 條第1 項詐欺
      取財罪「施用詐術」之構成要件有間。
    (二)公訴意旨雖認被告於97年初交付系爭支票予王清琴時，已
      遭銀行拒絕往來，而陷於無償債能力之嚴重狀態云云，然
      查：系爭支票經證人陳麗美於97年12月10日提示而不獲兌
      現等情，為被告所不否認，並有證人陳麗美提出之系爭支
      票影本及退票理由單影本可資佐證（見99年度他字第3904
      號卷第19頁至第22頁），堪信為真實。又依卷附臺灣票據
      交換所100 年7 月8 日台票總字第1000002845號函及檢附
      之被告退票明細資料（見本院易字第250 號第13頁至第14
      頁），顯示被告所開設之華南銀行內湖分行支票帳戶，於
      96年12月18日、97年1 月14日、97年1 月30日，陸續發生
      退票紀錄，退票金額雖達15萬、15萬、30萬，但均於數日
      內註銷，直至97年2 月26日、97年2 月29日、97年3 月10
      日再發生之退票紀錄，始未能註銷，而於97年3 月28日經
      通報拒絕往來等情，足認依被告供述於96年底、97年初借
      票予王清琴之時，被告並非無支付能力，而王清琴於97年
      3 月初、3 月底持系爭支票向證人陳麗美借款10萬、12萬
      ，被告之支票帳戶固有資金週轉不順之狀況，然尚難認被
      告已全然無償債能力，嗣後支票不能兌現，實乃民事債務
      不履行之問題，應與刑法詐欺取財罪嫌無涉。
    (三)綜上所述，公訴人所舉證據經本院調查結果，尚無法證明
      被告於王清琴向證人陳麗美借款之初，2 人間有何意圖不
      法所有之詐欺犯意聯絡及共同實施何種詐術，本件應屬單
      純借款債務不履行之民事糾紛，難以刑法詐欺罪相繩，此
      外，復無其他積極證據可資證明被告確有公訴人所指之詐
      欺取財犯行，揆諸前揭說明，不能證明被告犯罪，自應為
      被告無罪之諭知。
據上論斷，應依刑事訴訟法第301 條第1 項，判決如主文。
本案經檢察官顏珮珊到庭執行職務。
中    華    民    國   100    年    10    月    26    日
                  刑事第九庭審判長法  官  黎惠萍
                                  法  官  張明儀
                                  法  官  高雅敏
以上正本證明與原本無異。
如不服本判決應於收受送達後10日內向本院提出上訴書狀，並應
敘述具體理由。其未敘述上訴理由者，應於上訴期間屆滿後20日
內向本院補提理由書( 均須按他造當事人之人數附繕本)「 切勿
逕送上級法院」。
                                  書記官  陳映羽
中    華    民    國   100    年    10    月    27    日